臺灣臺南地方法院民事判決　　　　　　　94年度簡上字第95號
上　訴　人　乙○○
訴訟代理人　吳永茂　　律師
複代理人　　龍毓梅　　律師
被上訴人　　甲○○○
訴訟代理人　張天良　　律師
上列當事人間請求拆屋交地事件，上訴人對於中華民國94年4月
29日臺灣臺南地方法院新營簡易庭93年度營簡字第229號第一審
判決提起上訴，經本院於94年9月21日言詞辯論終結，判決如下
：
    主  文
上訴駁回。
第二審訴訟費用由上訴人負擔。
    事  實
甲、上訴人方面：
一、聲明：求為判決(一)原判決廢棄(二)駁回被上訴人在第一審簡易
    之訴。
二、陳述：除與原判決記載相同者，茲引用之外，補稱：
(一)本件上訴人並非坐落台南縣官田鄉南760之2號土地 (下簡
    稱系爭土地)之共有人，被上訴人自不能依分割共有物之法
    律關係訴請拆屋還地。
(二)被上訴人於原審追加上訴人為被告，然上訴人向被上訴人之
    土地共有人沈新基購買土地，沈新基與被上訴人間，原已就
    土地每人分管之位置分配確定，上訴人所有如原審附圖所示
    A 、B部分之建物 (下簡稱系爭建物)占有系爭土地，並非無
    權占有，則被上訴人依無權占有之法律關係訴請拆屋還地，
    自有未合。
(三)退步言之，縱被上訴人可依無權占有之法律關係訴請上訴人
    拆屋還地，惟原審共同被告羅李金蓮分得之土地上仍有被上
    訴人之雞寮、諸舍、果樹、電錶等，占用上訴人之土地尚未
    拆除，被上訴人雖主張已拆除，或稱並無牆壁、電錶占用私
    設巷道上，甚至聲明已放棄上訴人所分得土地其地上物之所
    有權，上訴人可隨時前往拆除並占用云云，究為其片面之陳
    述，尚嫌無據，原審疏未為論究民法第825條關於對待給付
    判決之法理，遽為判決，自有未合。
(四)上訴人現已81歲，因腦中風併癡呆症、冠心症、前列腺肥大
    ，長期臥病在床，原審未詳為調查，只依衛生署台南醫院之
    回函，認定上訴人意識清楚，遽為有訴訟能力之認定，依一
    造辯論為上訴人敗訴之判決，原審所踐行之訴訟程序，顯有
    未合。
(五)上訴人為退役老榮民，現已81歲，風燭殘年，因腦中風行動
    不便，臥病在床，系爭建物為其全家賴以棲身之所，倘驟然
    拆除，全家將流離失所，原審只定履行期間為3個月，尚嫌
    過於短促，被上訴人於本案尚未確定下，竟急於聲請假執行
    ，並經本院執行處命上訴人於3個月內拆除，雖上訴人可供
    擔保免假執行，然上訴人一貧如洗，處境堪憐，懇請准將履
    行期間延長。
三、證據：除援用第一審所提證據外，補提本院民事執行處94年
    8月15日執行命令、94年9月2日函、共有土地同意分割實測
    圖各1份為證。
乙、被上訴人方面：
一、聲明：求為判決駁回上訴。
二、陳述：除與原判決記載相同者，茲引用之外，補稱：
(一)系爭土地於本院91年訴字第2254號分割共有物事件和解前，
    土地共有人羅李金蓮、蔡邱宜榮固曾與被上訴人於89年5月
    29日就系爭土地協議分割，惟該分割 (分管)同意書純係關
    於土地之分割，並非分管契約書，上訴人並非該同意書之當
    事人，與被上訴人間並無分管契約存在，且該同意書事後羅
    李金蓮不承認，並經蔡邱宜榮與被上訴人同意取消，則上開
    89 年5月29日分割 (分管)同意書已失其效力，再無分管契
    約存在，況系爭土地之共有人既於本院91年度訴字第2254號
    分割共有物事件訂立和解筆錄，將共有物分割，分管契約亦
    已消滅。
(二)系爭土地係由上訴人向原地主沈新基購買，沈新基並將地上
    建物 (即豬舍)併同土地，移轉所有權予上訴人，嗣經上訴
    人將豬舍改建為現狀之系爭建物，因上訴人就系爭建物有實
    質上處分權，被上訴人訴請上訴人拆屋還地，並無不合。
(三)上訴人育有一子一女，均已成年，上訴人實質上亦住於其子
    處，並非無家可歸，上訴人向沈新基所購買豬舍有2棟，其
    中1棟係原判決令其拆除之建物，另1棟之豬舍較新，上訴人
    可隨時將該豬舍加以修建居住，上訴人也可繼續住於其子女
    處，被上訴人肝硬化，隨時有去世可能，希有生之年能拆除
    系爭建物，使子女能於土地上建造房屋居住，原判決准上訴
    人拆屋交地之期限3個月，並無過短。
三、證據：除援用第一審所提證據外，補提分割 (分管)同意書
    、委任書各1份為證。
    理  由
一、上訴人主張其現已81歲，因腦中風併癡呆症、冠心症、前列
    腺肥大，長期臥病在床，於93年11月20日入住行政院衛生署
    台南醫院等情，固據提出該醫院住院診斷證明書1紙為證，
    然經原審於94年1月14日函詢行政院衛生署台南醫院結果，
    上訴人已未於該院住院，所患為陳舊性腦中風，行動不便，
    但意識清楚等情，有該醫院94年2月3日南醫歷字第09400003
    10號函及所附上訴人病歷可憑，參以上訴人於93年11月25日
    住院後，曾向原審具狀表示因其住院無法到庭之情 (見原審
    第133頁)，及於94年5月5日收受原審判決書後，隨即於同年
    月24日具狀提起本件上訴，並於同年7月19日出具委任狀，
    委任吳永茂律師為本件訴訟代理人等情，堪認上訴人雖患有
    腦中風等疾病，然其意識仍然清楚，並無不能為訴訟行為或
    認其已喪失訴訟能力之情，則原審於言詞辯論期日通知書合
    法送達上訴人後，於上訴人無正當理由不到庭之情形下，依
    民事訴訟法第386條規定，准依被上訴人聲請為一造辯論，
    並無不合，上訴人空言抗辯原審所踐行之訴訟程序與法有違
    ，尚屬無據，合先說明。
二、被上訴人起訴主張：原台南縣官田鄉○○段760-2地號土地
    之共有人羅李金蓮、蔡邱宜榮與被上訴人，於本院91年度訴
    字第2254號分割共有物事件中成立和解，並於92年5月27日
    辦妥共有物分割登記，原760-2地號土地分割成為760-2(即
    系爭土地)、760- 8、760-10地號3筆土地，其中系爭土地歸
    被上訴人單獨所有，詎上訴人所有系爭建物無權占用被上訴
    人系爭土地，爰依民法第767條所有權之法律關係，請求上
    訴人將系爭建物拆除，將土地交還被上訴人等語。
三、上訴人則辯稱：其並非系爭土地之共有人，被上訴人自不能
    依分割共有物之法律關係訴請拆屋還地，而上訴人係向土地
    原共有人沈新基購買，沈新基與上訴人間，原已就土地每人
    分管之位置分配確定，上訴人占有系爭建物，並非無權占有
    ，則被上訴人依無權占有之法律關係訴請拆屋還地，亦有未
    合。縱被上訴人可依無權占有之法律關係訴請上訴人拆屋還
    地，然原審共同被告羅李金蓮分得之土地上仍有被上訴人之
    地上物占用上訴人之土地尚未拆除，於拆除前，依民法第82
    5 條規定，原審應為對待給付之判決，更且，上訴人現已81
    歲，風燭殘年，因腦中風行動不便，臥病在床，系爭建物為
    其全家賴以棲身之所，倘驟然拆除，全家將流離失所，原審
    只定履行期間為3個月，尚嫌過於短促，懇請准將履行期間
    延長等語。
四、兩造不爭執事項：
(一)上開地號土地，原屬於台南縣官田鄉○○段760-2地號土地
    共有人羅李金蓮（上訴人之妻）、甲○○○（被上訴人）、
    蔡邱宜榮，於本院92年訴字第2254號分割共有物事件訴訟程
    序中，於92年1月29日在本院訂立和解筆錄，被上訴人依據
    該和解筆錄，已於92年5月27日辦妥共有物分割登記，原760
    -2地號土地成為760-2、760-8、760-10地號3筆土地，其中
    ，760-8地號土地歸被上訴人所有，760-2、760-10地號土地
    分別歸蔡邱宜榮、羅李金蓮所有。
(二)系爭土地上有上訴人向前手沈新基所購買之系爭建物。
(三)兩造就行政院衛生署台南醫院94年2月3日函文內容不爭執。
(四)就台南縣麻豆地政事務所93年9月24日函及其所附複丈成果
    圖不爭執。
五、被上訴人前開起訴主張之事實，業據其於原審提出台南縣官
    田鄉○○段760之2、760之8、760之10號土地登記謄本、本
    院91年度訴字第2254號分割共有物事件和解筆錄、台南縣麻
    豆地政事務所土地複丈成果圖各1份、現場照片15幀為證，
    而系爭土地上確實有上訴人所有系爭建物占有使用等情，則
    經原審會同地政事務所人員履勘現場查明屬實，製有勘驗筆
    錄1份可稽，並有台南縣麻豆地政事務所93年9月24日所測量
    字第0930008929號函及所附土地複丈成果圖可佐，上訴人對
    系爭建物為其所有之事實亦不爭執，自堪信為真實。雖上訴
    人仍以前揭情詞置辯，惟查：
(一)【上訴人可否以分管契約主張其為有權占有？】
  1.按共有人基於分管契約得就共有物之特定部分為占有使用、
    收益，該分管契約且得對抗其餘共有人之後手，乃因其就共
    有物有應有部分使然。一旦喪失其共有物之應有部分，其依
    該分管契約，所得行使之權利即失所附麗，不得再對其後手
    或其他共有人主張分管契約上之權利 (最高法院84年度台上
    字第28 86號判決參照)。次按共有物係屬全體共有人所共有
    ，在分割前，各共有人固得約定範圍而使用之，但此項分管
    行為，不過定暫時使用之狀態，與消滅共有關係之分割有間
    。故共有物經法院判決分割確定時，先前共有人間之分管契
    約及使用借貸契約，即應認為終止 (最高法院85年度台上字
    第1046號判決參照)。分管契約，係共有人就共有物之使用
    、收益或管理方法所訂定之契約，而共有人請求分割共有物
    ，應解為有終止分管契約之意思 (最高法院85年度台上字第
    53號判決參照)。
  2.上訴人主張系爭建物係其向前手土地共有人沈新基併同土地
    所買受，沈新基與被上訴人間，原已就土地每人分管之位置
    分配確定，系爭建物占有系爭土地，並非無權占有等情，雖
    於原審由原共同被告羅李金蓮提出收據1紙及於本院言詞辯
    論時提出土地同意分割實測圖各1紙為證，然上開收據僅係
    上訴人向沈新基購入系爭建物之證明，能否認沈新基就系爭
    建物與其他共有人有分管契約存在，尚屬有疑，而土地同意
    分割實測圖係於82年4月29日所測，當時沈新基已非共有人
    ，是故上訴人前開證據，均不足證明沈新基與其他共有人有
    分管契約存在，其所述已不足採。縱認當時其他共有人與沈
    新基有明示分管契約之約定，或因對沈新基所有系爭建物占
    有使用共有土地未表示異議，而認其有默示分管契約之存在
    ，然於沈新基將共有土地應有部分讓與羅李金蓮而脫離共有
    關係時，其據分管契約所得行使之權利即失所附麗，亦不能
    再對其他共有人主張分管契約上之權利。再縱認沈新基將應
    有部分讓與原審共同被告羅李金蓮時，羅李金蓮知悉該分管
    契約之存在而使分管契約對羅李金蓮繼續存在，依前揭最高
    法院判決意旨，該分管契約於92年1月29日，在本院92年訴
    字第2254號分割共有物事件訴訟程序成立和解筆錄，由本件
    被上訴人分得系爭土地，嗣被上訴人依據該和解筆錄，於92
    年5月27日辦妥共有物分割登記，單獨取得系爭土地所有權
    時，亦應認為當時之共有人間之分管契約已經終止，則上訴
    人不論依據沈新基與其他共有人之分管契約，或依羅李金蓮
    與其他共有人之分管契約，前者因沈新基脫離共有關係後，
    上訴人已不得執此再對其他共有人主張該分管契約存在，後
    者則因共有物之分割而使該分管契約終止，則上訴人據此主
    張其為有權占有，即屬無據。
(二)【上訴人可否主張民法第825條之對待給付？】
  1.按各共有人，對於他共有人因分割而得之物，按其應有部分
    ，負與出賣人同一之擔保責任，民法第825條固定有明文。
    惟所謂同時履行之抗辯，乃係基於雙務契約而發生，倘雙方
    之債務，非本於同一之雙務契約而發生，縱令雙方債務在事
    實上有密切之關係，或雙方之債務雖因同一之雙務契約而發
    生，然其一方之給付，與他方之給付，並非立於互為對待給
    付之關係者，均不能發生同時履行之抗辯(最高法院59年台
    上字第850號判例參照)。
  2.上訴人主張原審共同被告羅李金蓮分得之土地上仍有被上訴
    人之雞寮、諸舍、果樹、電錶等，占用上訴人之土地尚未拆
    除等情，雖於原審由原審共同被告羅李金蓮提出照片2幀為
    證，然上訴人並非原台南縣官田鄉○○段760-2地號土地之
    共有人，自不得依上開民法第825條規定，主張被上訴人對
    其應負與出賣人同一之擔保責任，是其拆除系爭建物與被上
    訴人是否應將坐落原審共同被告羅金蓮所分土地上之地上物
    移除，二者間並不具有互為對待給付之關係，則其進而以上
    開論述為據，對被上訴人主張同時履行抗辯，而謂原審疏未
    為論究民法第825條關於對待給付判決之法理，遽為判決，
    自有未合云云，自不足採。
(三)【原審判決拆屋還地之履行期間是否過短？】
  1.按判決所命之給付，其性質非長期間不能履行，或斟酌被告
    之境況，兼顧原告之利益，法院得於判決內定相當之履行期
    間或命分期給付，民事訴訟法第396條第1項固定有明文。但
    民事訴訟法第396條第1項之規定，不過認法院有斟酌判決所
    命給付之性質，得定相當之履行期間之職權，非認當事人有
    要求定此項履行期間之權利，故法院斟酌判決所命給付之性
    質所定之履行期間，當事人不得以酌定不當，為提起上訴之
    理由 (最高法院41年台上字第129號判例、57年度台上字第
    2311號判決參照)。
  2.經查：上訴人乙○○置於系爭建物之物品為生活起居之物品
    ，系爭建物亦為簡單建置，有被上訴人於原審提出現場照片
    15 幀可按，其自62年向前手沈新基買受豬舍，並加以改建
    為系爭建物後居住迄今，又有陳舊性腦中風，行動不便，而
    上訴人於羅李金蓮之土地上尚有較新豬舍1棟，亦為上訴人
    所不否認，可供改建供居住之用，而上訴人尚有子女2名，
    均已成年 (見原審卷第75頁所附上訴人全戶戶籍謄本)，可
    奉養上訴人，及自被上訴人於93年5月提起本件訴訟迄今，
    已達1年有餘等情狀，本院認原審定履行期間為3個月，並無
    不妥，上訴人上訴主張原審所定履行期間過短，以此為上訴
    理由云云，揆之前開說明，尚屬無據。
六、綜上所述，上訴人所有系爭建物占有被上訴人所有之系爭土
    地既無正當權源，則被上訴人本於民法第767條規定關於所
    有權法律關係，訴請上訴人將系爭建物拆除，並將土地返還
    被上訴人，即有理由，應予准許，且又本件訴訟為民事訴訟
    法第427條適用簡易程序所為上訴人敗訴之判決，依同法第
    389條第1項第3款，應依職權宣告假執行。原審據此為被上
    訴人勝訴之判決，並依職權為假執行之宣告 (至被上訴人敗
    訴部分，因被上訴人未對之提起上訴，此部分已告確定)，
    且依職權酌定履行期間為3個月，於法並無不合，上訴人上
    訴仍執前詞，指摘原判決不當，求予廢棄改判，為無理由，
    應予駁回其上訴。
七、又上訴人雖一再主張羅李金蓮關於分割共有物事件所為之和
    解筆錄，係基於錯誤之意思表示為之，依法撤銷，並請求繼
    續審判云云，因此部分業經判決羅李金蓮敗訴確定，有被上
    訴人於原審提出本院92年度續字第2號、台灣高等法院台南
    分院92年度上易字第286號民事判決附卷可憑，此部分既經
    判決確定，本院受其既判力效力拘束，不得相反之認定，上
    訴人亦不得再為相反之主張，故此部分，本院不再審酌。此
    外，因本件事證已臻明確，兩造其餘攻擊、防禦或舉證方法
    ，經本院審酌後，認對判決結果無影響，自無庸逐一論述，
    附此敘明。
八、據上論結，本件上訴為無理由，依民事訴訟法第436條之1第
    3項、第449條第1項、第78條，判決如主文。
中　　華　　民　　國　　94　　年　　10    月　　 5　　日
                  民事第四庭    審判長法　官　高榮宏
                                      法　官　陳淑勤
                                      法　官　陳金虎
以上正本證明與原本無異。
本判決不得上訴。
中　　華　　民　　國　　94　　年　　10　　月　　5　　日
                                      書記官　李培聞
